臺灣高等法院民事判決　　　　　　　94年度重上更(一)字第59號
上　訴　人　甲○○
　　　　　　乙○○
共　　　同
訴訟代理人　陳鄭權律師
複 代理 人　劉君豪律師
　　　　　　黃勃叡律師
被 上訴 人　丙○○
訴訟代理人　楊明廣律師
　　　　　　李育錚律師
　　　　　　鄭仁哲律師
上列當事人間債務人異議之訴事件，上訴人對於中華民國91年6
月28日台灣新竹地方法院89年度重訴字第100號第一審判決提起
上訴，經最高法院發回更審，本院於96年1月16日言詞辯論終結
，判決如下：
    主  文
原判決關於駁回上訴人後開第二、三項之訴部分，暨訴訟費用之
裁判均廢棄。
確認上訴人甲○○與被上訴人間，就坐落新竹縣湖口鄉○○段20
0地號土地，民國87年新登字第034290號收件，登記日期民國87
年11月6日，權利價值新台幣壹仟貳佰萬元之抵押權所擔保之債
權不存在。
確認上訴人乙○○與被上訴人間，就坐落新竹縣湖口鄉○○段20
7、208地號土地暨同段390建號建物，民國87年新湖字第006030
號收件，登記日期民國88年1月8日，權利價值新台幣捌佰萬元之
抵押權所擔保之債權不存在。
其餘上訴駁回。
第一、二審及發回前第三審訴訟費用由被上訴人負擔十分之九，
餘由上訴人甲○○負擔。
    事實及理由
一、上訴人聲明：（一）原判決除變更之部分外廢棄。（二）被
    上訴人應給付上訴人甲○○新台幣（下同）476萬8508元，
    及自民國（下同）90年12月29日起至清償日止，按年息5％
    計算之利息。（三）如主文第二項所示。（四）如主文第三
    項所示。
    被上訴人聲明：（一）上訴駁回。（二）如受不利之判決，
    願供擔保請准免為假執行。
二、上訴人起訴主張：上訴人甲○○所有坐落新竹縣湖口鄉○○
    段200地號土地（下稱系爭200地號土地），及上訴人乙○○
    所有坐落同段207、208地號土地與同段390建號建物（下稱
    系爭390建號房地），於83年間分別設定1200萬元及800萬元
    之抵押權登記予訴外人徐敏豪，於87年間再移轉登記予被上
    訴人。被上訴人並未交付借款，卻分別向原法院聲請裁定准
    予拍賣抵押物，並經原法院以89年度執字第1577號（下稱竹
    院89執1577號執行程序）對甲○○所有系爭200地號土地，
    以89年度執字第2940號（下稱竹院89執2940號執行程序）對
    乙○○所有系爭390建號房地實施強制執行。其中竹院89執
    1577號執行程序業經拍賣終結，被上訴人受有476萬8508元
    之分配款。爰依強制執行法第14條規定提起債務人異議之訴
    及依不當得利之法律關係，求為命被上訴人給付上訴人甲○
    ○476萬8508元及法定遲延利息，並確認被上訴人就系爭抵
    押權所分別擔保1200萬元、800萬元之抵押債權不存在之判
    決（上訴人在原審原另請求撤銷竹院89執2940號執行程序及
    塗銷系爭200地號土地、系爭390建號房地之抵押權設定登記
    ，嗣撤回此部分請求）。
    被上訴人則以：（一）83年間上訴人家族因亟需資金週轉而
    尋找金主借錢，上訴人家族借貸之事多由上訴人之弟即訴外
    人黃廷義出面籌措，黃廷義找伊之妻舅即訴外人徐敏豪代為
    調度，徐敏豪則引介黃廷義向伊借款，黃廷義先提供客票擔
    保，並拿其妻即訴外人張銘戴、訴外人旭宏股份有限公司、
    全壘打實業股份有限公司之客票予伊，待累積一定數量並結
    算後，再以上訴人與黃廷義之母黃許秀珍並上訴人所有之土
    地及建物設定抵押權與伊，設定時各自以結算之借款金額設
    定抵押權以為擔保。前開陸續提供擔保之客票是在借款時同
    時支付，但無法區分是以上訴人或黃許秀珍名義設定抵押所
    擔保之債務。（二）系爭借款伊係委託徐敏豪辦理，兩造同
    意以徐敏豪作為借貸契約之名義人與抵押權人，伊與徐敏豪
    間為信託關係。嗣因徐敏豪另外負有債務，伊唯恐徐敏豪將
    來因強制執行所分配之金額遭其他債權人查扣，乃要求徐敏
    豪將系爭抵押權移轉登記予伊。（三）上訴人甲○○主張伊
    就10張支票之債權260萬2690元已因清償而消滅，應由上訴
    人甲○○負舉證責任。（四）伊在竹院89執1577號執行程序
    之分配款476萬8508元，執行法院僅作成分配表，即遭上訴
    人甲○○聲請假扣押，伊尚未領得該筆款項，且分配表亦尚
    未確定，伊不一定能分配領取該款項，上訴人甲○○不得請
    求伊給付該筆金額云云，資為抗辯。
三、兩造不爭執之事實：
（一）上訴人甲○○所有系爭200地號土地，前設定1200萬元之
      抵押權登記予訴外人徐敏豪，約定存續期間自84年3月20
      日起至同年4月19日，清償日期依照各個契約約定，債務
      人為上訴人甲○○與訴外人黃廷義；嗣徐敏豪於87年11月
      6日將該抵押權辦妥轉與登記予被上訴人。被上訴人向原
      法院聲請拍賣系爭200地號土地，經原法院於88年4月17日
      以88年度拍字第85號裁定准予拍賣；被上訴人據以聲請強
      制執行，經竹院89執1577號執行程序於90年5月30日拍定
      ，扣除執行費用後被上訴人可獲分配476萬8508元。
      證據：土地登記簿謄本、抵押權設定契約書、他項權利移
      轉變更契約書、民事拍賣抵押物裁定、裁定確定證明書、
      分配表（原審卷第1宗10-11、52、69、75-77頁，第2宗35
      頁，竹院89執1577號執行程序卷宗）。
（二）上訴人乙○○所有系爭390建號房地，前設定800萬元之抵
      押權登記予訴外人徐敏豪，約定存續期間自83年7月23日
      起至同年8月8日，清償日期為83年8月8日，債務人為上訴
      人乙○○與訴外人黃廷義；嗣徐敏豪於88年1月8日將該抵
      押權辦妥移轉登記予被上訴人。被上訴人向原法院聲請拍
      賣系爭390建號房地，經原法院於88年1月22日以88年度拍
      字第83號裁定准予拍賣，被上訴人據以聲請強制執行，經
      竹院89執2940號執行程序（按被上訴人原聲請89年度執字
      第5908號拍賣抵押物強制執行，撤回後，再聲請90年度執
      字第2262號強制執行，後者併入89執2940號執行程序辦理
      ，89執2940號執行程序再併入89年度執字第2938號執行程
      序辦理）實施強制執行，業已拍定分配。
      證據：土地及建物登記謄本、抵押權設定契約書、他項權
      利移轉變更契約書、民事拍賣抵押物裁定、裁定確定證明
      書、原法院民事執行處通知（原審卷第1宗12-17、50、67
      -68、71-74、332-336頁，本院更(一)卷170-175頁，竹院89
      執2940號執行程序卷宗）。
四、關於上訴人請求確認被上訴人之抵押債權不存在部分：
（一）按抵押權雖得由契約當事人訂定以將來可發生之債權為被
      擔保債權（最高法院47年台上字第535號判例意旨參照）
      ，且抵押權係以擔保債權之清償為目的，本於抵押權成立
      之從屬性，應以抵押權實行時，有抵押權擔保之債權存在
      為已足，並不限於抵押權存續期間發生之債權，始為抵押
      權擔保之範圍；惟若抵押權所擔保之債權不存在，該抵押
      權即因違反成立上之從屬性，而不生效力。
（二）經查被上訴人係自訴外人徐敏豪受讓對於上訴人之抵押權
      登記，有前述土地及建物登記謄本可稽，為兩造所不爭執
      ；惟上訴人否認訴外人徐敏豪曾交付系爭抵押權所擔保之
      借款給伊等或黃廷義，而被上訴人自始主張係伊借款予上
      訴人與黃廷義，並經徐敏豪到場證稱：錢是被上訴人的，
      由伊出名，為被上訴人處理（本院重上卷271-272頁）；
      被上訴人亦陳述伊係以徐敏豪名義登記為抵押權人等語（
      本院更(一)卷24頁），足見系爭抵押權設定時之抵押權人徐
      敏豪並非債權人，亦未曾由被上訴人受讓系爭債權；揆諸
      前開說明，系爭抵押權成立時既無債權存在，即因違反成
      立時之從屬性而不生效力，被上訴人亦無從自訴外人徐敏
      豪受讓不生效力之抵押權。被上訴人受讓登記之系爭抵押
      權既不生效力，即無所擔保之債權存在，上訴人請求確認
      系爭抵押權所擔保之債權不存在，應屬有據。
（三）被上訴人雖抗辯伊以徐敏豪登記為系爭抵押權之抵押權人
      ，係基於伊與徐敏豪間之信託關係云云。惟按於信託法公
      布前，實務上認信託乃委託人為自己或第三人之利益，將
      信託財產移轉於受託人，由受託人管理或處分，以達成一
      定經濟上或社會上之目的之行為（最高法院84年度台上字
      第2784號判決參照）。經查被上訴人自始主張伊係系爭抵
      押權所擔保債權之債權人，即無將借貸之金錢以之為信託
      財產移轉於受託人即徐敏豪之意；而徐敏豪亦到場證稱：
      錢是被上訴人的，由伊出名，為被上訴人處理等語（本院
      重上卷271-272頁），有如前述，徐敏豪並無自被上訴人
      受讓金錢之財產權之意，難認被上訴人與徐敏豪間有信託
      關係存在。且所謂信託係由受託人管理或處分信託財產，
      亦無由信託人對第三人主張權利之理。從而被上訴人以伊
      與徐敏豪間就系爭抵押權登記及擔保債權係信託關係，抗
      辯伊對於上訴人有系爭抵押權所擔保之債權云云，亦屬無
      據。
（四）依上所述，系爭抵押權設定時之抵押權人徐敏豪並非債權
      人，亦未曾由被上訴人受讓系爭債權，系爭抵押權於成立
      時即無擔保債權存在；且因無擔保債權存在，違反成立時
      之從屬性而不生效力，被上訴人亦無從自徐敏豪受讓不生
      效力之抵押權。從而上訴人請求確認上訴人甲○○與被上
      訴人間，就系爭200地號土地上權利價值1200萬元之抵押
      權所擔保之債權不存在；暨確認上訴人乙○○與被上訴人
      間，就系爭390建號房地上權利價值800萬元之抵押權所擔
      保之債權不存在，為有理由。末按被上訴人受讓登記之系
      爭抵押權既不生效力，亦無系爭抵押權擔保之債權存在，
      被上訴人提出174張客票及黃廷義、黃許秀珍與上訴人甲
      ○○名義之證明書，抗辯系爭抵押權所擔保之債權存在，
      即無審酌之必要，併此說明。
五、關於上訴人甲○○請求被上訴人給付476萬8508元本息部分
    ：
    經查被上訴人抗辯伊在竹院89執1577號執行程序之分配款
    476萬8508元，執行法院僅係作成分配表，即遭上訴人甲○
    ○聲請假扣押，伊尚未領得該筆款項等情，經本院調閱該執
    行卷宗查核屬實，有竹院89執1577號執行事件函（原審卷第
    2宗319頁）、執行命令（本院重上卷279頁起）及竹院89執
    1577號執行卷宗可稽。被上訴人既尚未領得上開分配款，上
    訴人甲○○依不當得利之法律關係請求被上訴人給付476萬8
    508元本息，應屬無據。
六、綜上所述，上訴人甲○○請求確認伊與被上訴人間，就系爭
    200地號土地上權利價值1200萬元之抵押權所擔保之債權不
    存在；上訴人乙○○請求確認伊與被上訴人間，就系爭390
    建號房地上權利價值800萬元之抵押權所擔保之債權不存在
    ，為有理由，應予准許。上訴人甲○○依不當得利之法律關
    係，請求被上訴人返還476萬8508元及自90年12月29日起至
    清償日止，按年息5％計算之利息，為無理由，不應准許。
    原審就上開應准許部分，為上訴人敗訴之判決，尚有未洽，
    上訴論旨指摘原判決此部份不當，求予廢棄改判，為有理由
    ；就上開不應准許部分，為上訴人甲○○敗訴之判決，並無
    不合，甲○○上訴論旨指摘原判決此部份不當，求予廢棄改
    判，為無理由。
七、兩造其餘之攻擊或防禦方法，即未經援用之證據，經本院斟
    酌後，認為均不足以影響本判決之結果，無逐一詳予論駁之
    必要，併此敘明。
八、據上論結，本件上訴人乙○○之上訴為有理由，上訴人甲○
    ○之上訴為一部有理由，一部無理由，依民事訴訟法第450
    條、第449條第1項、第78條、第79條，判決如主文。
中　　華　　民　　國　　96　　年　　2 　　月　　6 　　日
                  民事第八庭
                      審判長法　官  吳景源
　　　　　　　　　　　　　　法　官  滕允潔
　　　　　　　　　　　　　　法　官  鄭威莉
正本係照原本作成。
如不服本判決，應於收受送達後20日內向本院提出上訴書狀，其
未表明上訴理由者，應於提出上訴後20日內向本院補提理由書狀
（均須按他造當事人之人數附繕本）上訴時應提出委任律師或具
有律師資格之人之委任狀；委任有律師資格者，另應附具律師資
格證書及釋明委任人與受任人有民事訴訟法第466條之1第1項但
書或第2項（詳附註）所定關係之釋明文書影本。
中　　華　　民　　國　　96　　年　　2 　　月　　6 　　日
　　　　　　　　　　   　　 書記官  李垂福
附註：
民事訴訟法第466條之1（第1項、第2項）：
對於第二審判決上訴，上訴人應委任律師為訴訟代理人。但上訴
人或其他法定代理人具有律師資格者，不在此限。
上訴人之配偶、三親等內之血親、二親等內之姻親，或上訴人為
法人、中央或地方機關時，其所屬專任人員具有律師資格並經法
院認為適當者，亦得為第三審訴訟代理人。
